【裁判字號】    95,交上易,8
【裁判日期】    950420
【裁判案由】    過失傷害
【裁判全文】
臺灣高等法院高雄分院刑事判決         95年度交上易字第8號
上  訴  人
即  被  告  甲○○
上列上訴人因被告業務過失重傷害案件，不服臺灣高雄地方法院
94年度交簡上字第179 號中華民國94年12月27日第一審判決（聲
請簡易判決處刑案號：臺灣高雄地方法院檢察署93年度偵字第
21381 號），提起上訴，本院判決如下：
    主  文
原判決撤銷。
甲○○從事業務之人，因業務上之過失傷害人，致重傷，累犯，
處有期徒刑拾月。
    事  實
一、甲○○受僱於嘉春交通股份有限公司（下稱嘉春公司）擔任
    營業曳引車司機，係以從事駕駛營業曳引車為業務之人。其
    於民國93年10月5 日下午2 時55分許，駕駛該公司所有車牌
    號碼915-GU號營業曳引車（拖車車牌號碼為QE-59 號），沿
    高雄縣燕巢鄉○○○路內線快車道由北往南行駛，欲前往屏
    東縣鹽埔鄉載運物料，途經該路與中民路為普通二時相號誌
    且正常動作之交岔路口時，（惟無證據證明本件車禍發生當
    時之號誌狀況），應注意車前狀況，隨時採取必要之安全措
    施，而當時天氣晴、日間自然光線、柏油路面乾燥且無缺陷
    、道路無障礙物、視距良好，並無不能注意之情事，竟疏未
    注意，貿然通過上開交岔路口。適未考領機車駕駛執照之少
    年王○文（77年生，姓名、年籍詳卷）駕駛車牌號碼SC8-40
    5 號輕型機車沿上開中民路由西往東行駛，亦應注意、能注
    意而疏未注意車前狀況及隨時採取必要之安全措施，貿然駛
    入同一交岔路口。甲○○所駕聯結營業曳引車之右前車頭保
    險桿部位即與王○文所騎機車之左側後車身部位發生碰撞，
    王○文因而人車倒地，致頭部外傷併顱內出血、肺挫傷並出
    血及腳部撕裂傷（3 公分縫合）。其中王○文所受上開頭部
    外傷併顱內出血，經財團法人義大醫院（下稱義大醫院）神
    經內科及神經外科之治療後（迄94年12月9 日義大醫院函覆
    本院時，王○文仍持續接受神經內科治療；神經外科最後門
    診日則為94年8 月30日），智能、記憶、反應有減退之情形
    ，其於94年9 月3 日進行智能測驗（ＣＡＳＩ），該測驗滿
    分為100 分，正常為85分以上，其得分為39分，顯示有智能
    損傷、記憶力及語言能力不佳。其中「長期記憶」滿分10
    分，正常值10分，測驗得分0 分；「短期記憶」滿分12分、
    正常值8.9 分、測驗得分4.5 分；「語言文流暢度」滿分10
    分、正常值6 分、測驗得分0 分；「注意力」滿分8 分、正
    常值7 分、測驗得分2 分；「專注力」滿分10分、正常值6
    分、測驗得分2 分；「推理能力」滿分12分、正常值8 分、
    測驗得分4 分，均顯低於一般正常人之得分值。此外，王○
    文所受腳部傷害，致左側肢體輕微無力，肌力為第4 級（分
    0-5 級，正常為5 ，全癱為0）， 走路或使用右手並無很大
    困難，然因智能減退太嚴重，使其執行功能太差，無法再從
    事須高度智力或精密之工作，王○文身體及健康因而受有重
    大難治之傷害。甲○○於肇事後留在事故現場向前來處理之
    警員坦承肇事，並接受裁判。
二、案經被害人王○文之父王○竣告訴由高雄縣政府警察局岡山
    分局報請臺灣高雄地方法院檢察署檢察官偵查後，聲請逕以
    簡易判決處刑。
    理  由
一、本件卷附道路交通事故現場圖、道路交通事故調查表（一）
    、（二）、財團法人義大醫院93年11月2日診斷證明書、高
    雄縣政府警察局岡山分局交通事故肇事人自首紀錄表各1份
    ，均係被告甲○○以外之人，於審判外之陳述，依刑事訴訟
    法第159條第1項之規定，除法律另有規定外，固不得作為證
    據。惟上開書面陳述，於原審法院調查證據時，檢察官與被
    告均明知上開不得作為證據之情形，而未於辯論終結前聲明
    異議，依同法第159條之5第2項規定，視為有同條第1項之同
    意作為證據，且審酌該等書面陳述作成之情況，認為適當，
    故均得作為證據。又財團法人義大醫院94年12月9日義醫字
    第09401098號函（原審卷第43-1頁）所載關於被害人王○文
    因本件車禍受傷之程度及傷後復原之情況等內容，係受原審
    法院囑託所為之鑑定報告，依同法第208 條第1 項準用第
    206 條第1 項規定，鑑定人自得以書面報告其鑑定意見，此
    鑑定報告亦有證據能力。另該函所附94年10月6 日神經心理
    檢查報告（原審卷第43-2頁）係義大醫院於受原審法院囑託
    鑑定前，由該醫院臨床心理師對被害人王○文所作之檢查報
    告，雖非刑事訴訟法第198 條之鑑定人所為之鑑定，而屬同
    法第159 條之1 第1 項所定被告以外之人於審判外之陳述，
    原則上固不得作為證據，惟該檢查報告係從事業務之人於業
    務上或通常業務過程所須製作之紀錄文書，且無證據證明有
    何顯不可信之情況，依同法第159 條之4 第2 款之規定，亦
    得作為證據。
二、訊之被告甲○○否認有何過失，辯稱：伊原在上開交岔路口
    北側停等紅燈，待綠燈亮起，始慢慢起步欲通過該交岔路口
    ，被害人王○文騎駛機車闖紅燈，且未注意車前狀況，突自
    該交岔路口西側衝出，而直接以車頭撞上伊駕駛之曳引車右
    前部位，伊並無過失云云。惟查：
（一）被告受僱於嘉春公司，擔任營業曳引車司機，以從事駕駛
      營業曳引車為業務，而於93年10月5 日下午2 時55分許，
      駕駛該公司所有車牌號碼915-GU號營業曳引車（拖車頭車
      牌號碼為QE-59 號），沿高雄縣燕巢鄉○○○路內線快車
      道由北往南行駛，欲前往屏東縣鹽埔鄉載運物料，途經該
      路與中民路交岔路口，其所駕曳引車右前方與王○文駕駛
      沿中民路由西向東行駛入該交岔路口之車牌號碼SC8-405
      號輕型機車發生踫撞等事實，均經被告坦承不諱，並有道
      路交通事故現場圖、道路交通事故調查表(一)、(二)各1 份及
      現場照片16張附卷可按（見警卷第9-15頁），自堪認定。
（二）被告就車禍發生當時之號誌雖辯稱：伊係由北向南綠燈起
      步，王○文則係闖紅燈等語。王○文於偵查中雖亦陳稱：
      伊沒有闖紅燈，惟同時亦稱：伊醒來時，人在醫院，發生
      的事伊不記得等語。此外，並無其他證據足資佐證2 人所
      陳情節，何者為真，被告上開所辯尚難採為真實。又被告
      雖辯稱：本件車禍係王○文所駕機車前車頭撞擊伊車肇事
      云云，惟按該機車之左側後車身外殼嚴重破裂，而前車頭
      並無嚴重破損等事實，有該機車相片3 張可為佐證（見警
      卷第12頁編號3 ，第14頁編號12，第15頁編號13），被告
      此部分所辯亦與事實不符，本件係被告駕駛之曳引車右前
      方部位與王○文所騎機車左側後車身發生撞擊甚明。
（三）本件肇事路口北向南車道之南側留有自西北向東南延伸至
      王○文所騎機車倒地處之刮地痕1 條，此有上開道路交通
      事故現場圖1 份及現場相片1 張在卷可按（見警卷第9、
      12頁）。衡諸該機車倒地前係由西向東行駛，而與由北向
      南行駛之被告車輛發生踫撞，機車倒地後朝東南方向滑行
      ，乃合乎力學作用原理，且該刮地痕係延伸至機車倒地處
      ，足認該刮地痕應係王○文所騎機車發生踫撞後倒地滑行
      所留與地面摩擦之痕跡。被告於原審辯稱：被害人王○文
      機車車殼係塑膠料質，不會留下刮地痕云云，並非可採。
（四）按車輛行駛時，駕駛人應注意車前狀況，隨時採取必要之
      安全措施，道路交通安全規則第94條第3項本規定甚明。
      依上開交通事故現場圖所示，被告駕駛之曳引車左後車輪
      之煞車痕起始處係在該交岔路口南側，即將進入新生南路
      外側快車道處，而上開機車刮地痕起始處則西距新生南路
      西側安全島南向北延伸線0.2公尺，南距中民路西向東道
      路南側邊緣延伸線1.4 公尺等情觀察，被告駕駛曳引車與
      被害人所騎機車發生撞擊時，車頭應已接近上開中民路西
      向東道路南側邊緣延伸線，亦即幾乎已通過該交岔路口；
      被害人機車則已駛出中民路停止線逾8 公尺（依上開交通
      事故現場圖每方格邊長2 公尺計算），從而，被害人所騎
      機車並非突然出現於被告視線所及之範圍甚明。再者，被
      告自新生路駛入本件交岔路口，對右側中民路之視野並無
      障礙，有中民路現場相片1 張可資為憑（見警卷第14頁編
      號11）。本件車禍發生當時天氣晴、日間自然光線、柏油
      路面乾燥且無缺陷、道路無障礙物、視距良好等情狀，亦
      有上開道路交通事故調查報告表（一）、（二）在卷可稽
      （見警卷第10、11頁）。被告進入該路口即應注意，且能
      注意中民路由西向東進入該交岔路口之人車動態至為明確
      。被告疏未注意被害人騎機車自中民路西向東行駛，即將
      進入交岔路口之車前狀況，而與被害人所騎機車發生撞擊
      ，自有過失。又本件被害人王○文自中民路由西向東進入
      上開交岔路口，同應注意車前狀況，且當時亦無不能注意
      之情事，而疏未注意被告駕駛曳引車已進入該交岔路口，
      仍貿然駛入該交岔路口，致生本件車禍亦與有過失。
（五）王○文年因本件車禍，致頭部外傷併顱內出血、肺挫傷併
      出血、腳部撕裂傷（3 公分縫合），此有財團法人義大醫
      院93年11月2 日診斷證明書1 份在卷可按（見原審卷第20
      頁），其因本件車禍所受上開頭部外傷併顱內出血，經財
      團法人義大醫院（下稱義大醫院）神經內科及神經外科之
      治療後（迄94年12月9 日義大醫院函覆本院時，王○文仍
      持續接受神經內科治療；神經外科最後門診日則為94年8
      月30日），智能、記憶、反應有減退之情形，其於94年9
      月3 日進行智能測驗（ＣＡＳＩ），該測驗滿分為100 分
      ，正常為85分以上，其得分為39分，顯示有智能損傷、記
      憶力及語言能力不佳。其中「長期記憶」滿分10分，正常
      值10分，測驗得分0 分；「短期記憶」滿分12分、正常值
      8.9 分、測驗得分4.5 分；「語言文流暢度」滿分10分、
      正常值6 分、測驗得分0 分；「注意力」滿分8 分、正常
      值7 分、測驗得分2 分；「專注力」滿分10分、正常值6
      分、測驗得分2 分；「推理能力」滿分12分、正常值8分
      、測驗得分4 分，均顯低於一般正常人之得分值。此外，
      王○文因上開腳部傷害致左側肢體輕微無力，肌力為第4
      級（分0-5 級，正常為5 ，全癱為0）， 走路或使用右手
      並無很大困難，然因智能減退太嚴重，使其執行功能太差
      ，無法再從事須高度智力或精密之工作等情，並有義大醫
      院94年12月9 日義醫字第09401098號函及所附神經心理檢
      查報告存卷可按（見原審卷第43-1、43-2頁）。從而，被
      害人之智能已有嚴重退化，而顯低於一般正常人，其身體
      及健康因本件車禍受有重大難治之傷害，堪可認定。被告
      徒以未親見王○文之現況而否認前揭之醫學專業認定，殊
      非可採。
（六）綜上所述，被告因業務過失致被害人受重傷之犯行，事證
      明確，堪以認定。
三、被告係以從事駕駛營業曳引車為業務之人，其在駕車欲載運
    物料之執行業務過程中，因過失使被害人受重傷，核其所為
    ，係犯刑法第284 條第2 項後段之業務過失致重傷害罪；檢
    察官於原審審理中雖已論及被告乃從事駕駛為業務之人且被
    害人之狀況已達重傷程度之事實（原審卷第47頁），惟仍未
    變更原聲請簡易判決處刑書所引之刑法第284 條第1 項前段
    之過失傷害罪，容有未洽，本院自得就同一基本社會事實變
    更起訴法條而為審理。又被害人因本件車禍所受傷害除頭部
    外傷併顱內出血外，尚有肺挫傷併出血、腳部撕裂傷（3 公
    分縫合）等傷害已認定如前，其所受肺挫傷併出血、腳部撕
    裂傷（3 公分縫合）部分並非重傷，而係輕傷，然因此部分
    輕傷與重傷部分均係被告單一業務過失所生對同一被害人身
    體法益侵害，僅係侵害程度輕重不同，輕傷部分應為重傷部
    分所吸收，不另論刑法第284 條第2 項前段之業務過失傷害
    罪，併此敘明。被告前因妨害婚姻，經法院判處有期徒刑5
    月，於93年7 月30日易科罰金執行完畢，五年內再犯本件有
    期徒刑以上之罪，應依累犯之規定加重其刑。又被告於肇事
    後主動留於事故現場，向前來處理之警員坦承肇事，並願接
    受裁判，此有卷附高雄縣政府警察局岡山分局交通事故肇事
    人自首紀錄表1 紙可按（見警卷第7 頁），被告於本件犯行
    未經犯罪偵查機關發覺前，自首並接受裁判，應依刑法第62
    條前段之規定，減輕其刑，並先加重後減輕之。原審認被告
    犯行明確，予以論科，固非無見。惟被害人因本件車禍所受
    傷害除頭部外傷併顱內出血外，尚有肺挫傷併出血、腳部撕
    裂傷（3 公分縫合）等傷害已認定如前，原判決事實欄就被
    害人受有肺挫傷併出血、腳部撕裂傷（3 公分縫合）等事實
    均未記載，認定事實尚有未合。上訴意旨否認犯行，固無理
    由，然原判決既有上開可議，即應由本院撤銷改判。爰審酌
    被告因業務過失致被害人受有頭部外傷併顱內出血，而導致
    腦力退化之後遺症，對被害人所生損害鉅大，蓋智力乃人類
    所有行為及思考之原動力，其嚴重退化，對受損者之生活品
    質、工作能力及人生之發展自有極重大之影響。被告犯後否
    認犯行，又未積極處理賠償事宜，至今仍未與被害人和解，
    犯後態度不佳，及被害人無照駕駛機車亦有可議，且同有過
    失等一切情狀，量處如主文第2 項所示之刑，以示警懲。
四、被告經合法傳喚，無正當理由不到庭，不待其陳述逕行判決
    。
據上論斷，依刑事訴訟法第369條第1項前段、第364條、第299條
第1 項前段、第371 條、第300 條，刑法第284 條第2 項後段、
第47條、第62條前段，罰金罰鍰提高標準條例第1 條前段，判決
如主文。
本案經檢察官林應華到庭執行職務。
中    華    民    國    95    年    4     月    20    日
                  刑事第八庭    審判長法  官  李炫德
                                      法  官  簡志瑩
                                      法  官  蔡國
以上正本證明與原本無異。
不得上訴。
中    華    民    國    95    年    4     月    20    日
                                      書記官  翁心欣
附錄本案所犯法條：
刑法第284條第2項
從事業務之人，因業務上之過失傷害人者，處1 年以下有期徒刑
、拘役或1,000 元以下罰金，致重傷者，處3 年以下有期徒刑、
拘役或2,000 元以下罰金。


司法院資訊處製作；財團法人民間司法改革基金會備份。
